【裁判字號】    89,上訴,202
【裁判日期】    891026
【裁判案由】    殺人
【裁判全文】
臺灣高等法院花蓮分院刑事判決            八十九年度上訴字第二二號
    上訴人即被告  甲○○
    選 任辯護 人  古明浩
右列上訴人因殺人案件，不服臺灣臺東地方法院八十九年度重訴字第二號中華民國八
十九年五月三十一日第一審判決( 起訴案號：臺灣臺東地方法院檢察署八十八年度偵
字第二八五一號 )，提起上訴，本院判決如左：
    主  文
原判決撤銷。
甲○○共同殺人，處有期徒刑拾年，褫奪公權伍年。
    事  實
甲○○與李翼全本係朋友，民國（下同）八十八年十一月五日二十時許，陳迦璟、宋
國豪、吳韋億、湯志程來到甲○○位於臺東市○○街二四號之租處喝酒，嗣同日二十
一時許，由甲○○駕駛車牌號碼Ｎ九－一九○七號自小客車載同陳迦璟；宋國豪駕駛
車牌號碼Ｅ七－○○○九號自小客車載同不知情之吳韋億（綽號小韋）、湯智程（綽
號小浪）至李翼全位於臺東縣卑南鄉賓朗村十四鄰下賓朗八一號之住處後，由甲○○
、陳珈璟、宋國豪下車敲打李翼全住處門扇，嗣李翼全開門後，即加以毆打，旋即打
至屋外，甲○○等三人乃拾取李翼全住處前之圓形板凳及建築用木條，共同毆打李翼
全，甲○○、陳迦璟、宋國豪等明知以上開板凳、木條用力毆打人體重要器官所在之
頭部處將置人於死地，竟仍共同基於殺人之犯意聯絡，紛紛以上開板凳、木條下手重
擊李翼全頭部及全身多次，且因下手之猛導致板凳腳斷裂，使李翼全受有頭部右側挫
裂瘀血三×四公分、四×五公分兩處；頭部右側挫裂瘀血三×五公分、三×四公分兩
處，腦漿溢出；左耳出血、背部挫傷三×四公分、右手臂擦傷、右膝擦挫傷等傷害後
不支倒地，經甲○○及陳迦璟將李翼全扶至車牌號碼Ｎ九－一九○七號自小客車送馬
偕紀念醫院臺東分院（下稱馬偕醫院）急救後，延至同月十日四時四十分許，終因顱
內出血、頭骨骨折、腦漿溢出而死亡。甲○○於當日二十三時十三分五十九秒至十四
分五十秒、二十三時二十二分五十二至二十三分八秒在其上開犯行未為任何有偵查犯
罪職權之公務員已知悉前先後二次打電話至中興派出所報案自首，承認其打傷人肇事
，惟值班警員以甲○○所述傷害未經告訴而無法受理；嗣於同月八日李翼全家屬向臺
東縣警察局臺東分局報案，經警調取馬偕醫院監視錄影帶指認始知甲○○涉案，並於
同日約談甲○○，並於同月十日李翼全死亡後，逮捕甲○○到案，而受裁判。
案經臺東縣警察局臺東分局報請臺灣臺東地方法院檢察署檢察官偵查起訴。
    理  由
一、訊之上訴人即被告甲○○固坦承於前揭時、地，與陳迦璟、宋國豪共同毆打被害
    人李翼全之事實，然矢口否認有殺人之犯意，辯稱：「伊並無殺人之犯意、當時
    因喝酒記不清楚且有自首云云。但查被告與陳迦璟、宋國豪如何於前揭時地共同
    以板凳、木條毆打被害人李翼全之事實，業據被告甲○○於原審審理時供承在卷
    ，並經同案被告陳迦璟及證人吳韋億、湯智程於檢察官訊問時供述屬實（見偵查
    卷第九十九頁、第一００頁、第一０三頁、第一０四頁、第一０七頁、第一０八
    頁），證人胡菊美、孫林春花於偵查中分別證稱：「八十八年十一月五日晚上十
    時許約五、六人開三部車．．．．下來後用力敲門，李翼全一開門，他們就對李
    翼全拳打踢．．．後來．．．就將李翼全拖到旁邊的空地用棍子打他．．．。
    」、「我沒看到，只聽到打鬥的聲音，後來我模糊中，有看到好像有二人將李翼
    全拖走，像似刑警押解人犯一樣」等語（見偵查卷第三十七頁、第三十八頁），
    證人林光輝亦證稱有聽到很大聲的敲門聲，約有三、四人下來叫李翼全，我有聽
    到打鬥聲，有看到其中一部車牌Ｅ七－０００九白色車．．．」（見同上卷第三
    十八頁反面），足見被告與另二共犯係有備而來，其等顯有犯意之聯絡。而被害
    人經臺灣臺東地方法院檢察署檢察官會同法醫相驗、解剖死者屍體結果，發現被
    害人有頭部右側挫裂瘀血三×四公分、四×五公分兩處；頭部右側挫裂瘀血三×
    五公分、三×四公分兩處；左耳出血、背部挫傷三×四公分、右手臂擦傷、右膝
    擦挫傷等傷害，終因顱內出血、頭骨骨折、腦漿溢出（被鈍器挫裂）而死亡之事
    實，亦據檢察官督同法醫師相驗屬實，有勘驗筆錄、驗斷書、解剖筆錄、解剖報
    告表、相驗屍體證明書、驗斷書及相驗、解剖照片在卷可按，並有被告等用以毆
    打被害人所用之木條及斷裂之圓型板凳、板凳腳扣案可資佐證，故被告共同毆打
    被害人與其死亡有相當因果關係。按本件被告與陳迦璟、宋國豪共同毆打被害人
    之圓型板凳、木條皆為厚重之木器，業經扣案可資佐證，被告等共同分持此種厚
    重之木器猛力朝被害人之頭部要害及全身予毆打，則足以使人傷重死亡，為眾所
    週知之一般常識，被告當亦知之，乃竟共同持之猛力揮打被害人，且造成被害人
    受有如事實欄所載之嚴重傷勢，被害人之頭部遭受重擊而破裂腦漿溢出，終至發
    生死亡之結果，顯見被告與陳迦璟、宋國豪主觀上有殺人之犯意甚明。次查，被
    告行兇後，尚能駕駛汽車送被害人至馬偕醫院急救，行使中並未發生事故，對案
    發前後之情節描述詳細，顯見其行兇當時之精神狀態，並未達精神耗弱或心神喪
    失之程度。所辯伊係酒醉，記不清楚云云，顯係諉卸刑責之詞，不足採信。至於
    共犯陳珈璟、宋國豪雖經軍事法院判處傷害致死罪刑在案，有國防部東部軍事法
    院判決在卷可稽，惟該判決並未說明被告等係如何傷害致死，而被告等確有殺人
    之故意，已詳如前述，是上開軍事法院之判決，自不足憑以為有利被告之認定。
二、核被告所為，係犯刑法第二百七十一條第一項之殺人罪。被告與陳迦璟、宋國豪
    三人相互間於前開犯行，有犯意之聯絡及行為之分擔，為共同正犯。被告於犯罪
    後為警查獲之經過亦有如前述，業據原審法院傳喚證人即臺東縣警察局臺東分局
    中興派出所案發當日值班警員傅志明及承辦警員林金寶到庭供述明確，按刑法上
    自首，係指對於未發覺之犯罪，行為人自動向檢察官、司法警察官或有偵查犯罪
    職權之公務員或機關申告其犯罪之行為，且願受裁判始足構成，其所申告之內容
    不以完全與事實相符為必要，但尚須足以使偵查人員憑以查明該犯罪之真相。查
    被告案發後，即於同日（十一月五日）二十三分五十九秒至十四分五十秒、二十
    三時二十二分五十二至二十三分八秒先後二次打電話至中興派出所報案自首，有
    通話明細清單一紙在卷可稽，惟值班警員以被告所述傷害未經告訴為由，無法受
    理，然被告既於上開時間二次向警察分局申告傷害被害人，其申告內容即足以使
    該警局人員受理憑以調查，且被告於申告後並未避匿者，是被告既向有偵查犯罪
    職權之公務員自首犯罪，並有接受裁判之意思，即生自首效力，並不因該管公務
    員是否受理，而影響自首效力。是被告於肇其上開犯行未為任何有偵查犯罪職權
    之公務員已知悉前，不逃避接受裁判而向警員報案自首，承認其為肇事人，向該
    管公務員申述犯罪事實，而不逃避接受裁判，已合於刑法第六十二條前段所定對
    於未發覺之犯罪自首而接受裁判之要件，應依該條規定減輕其刑。原審據以論科
    ，固非無見。惟查被告與共犯等係以被害人住處之板凳、木條等物猛力毆打被害
    人之頭部及身體等處，原判決於事實欄則認定被告係以其住宅之木條、板凳毆擊
    被害人，自與事實不符。又被告與同案被告陳珈璟、宋國豪等前往被害人住宅敲
    門後，被害人一開門，即被毆打，且態度很兇（據證人林光輝、胡菊美等供證在
    卷），足見被告等係有備而來，並非由於被告先進入與被害人商談，再由陳珈璟
    、宋國豪等事後再加入毆打被害人，原審認定係先由被告進入被害人住宅，一言
    不合而互毆，同案被告陳珈璟、宋國豪事後再加入毆打被害人，即與事實不符，
    被告上訴意旨否認有殺人故意云云指摘原判決不當，雖無可取。惟原判決既有如
    上所述之不當，自應撤銷改判。爰審酌被告與被害人原係好友，僅因細故逞兇，
    犯後並多方編造，意圖隱匿其他共犯，惡性重大，惟行兇後迅將被告送醫，天良
    未滅等情，量處有期徒刑十年，並依被告犯罪之性質及情節，認有宣告褫奪公權
    之必要，併予宣告褫奪公權五年，以示懲儆。
據上論斷：應依刑事訴訟法第三百六十九條第一項前段、第三百六十四條、第二百九
十九條第一項前段，刑法第二十八條，第二百七十一條第一項，第六十二條前段，第
三十七條第二項，判決如主文。
本案經檢察官李土城到庭執行職務。
中      華      民      國      八十九      年     十     月   二十六   日
                                    審判長法官  吳  鴻  章
                                          法官  黃  永  祥
                                          法官  莊  謙  崇
右正本證明與原本無異。
如不服本判決，應於送達後十日內，向本院提出上訴狀。其未敘述理由者，並應於提
出上訴狀後十日內向本院補提理由狀(須附繕本)。
                                        書記官  劉  夢  蕾
中      華      民      國      八十九      年     十     月   二十七   日


司法院資訊處製作；財團法人民間司法改革基金會備份。
